【裁判字號】    97,訴,43
【裁判日期】    971002
【裁判案由】    侵權行為損害賠償
【裁判全文】
臺灣高雄地方法院民事判決                97年度訴字第43號
原      告  乙○○○
訴訟代理人  楊譜諺 律師
複  代理人  許龍升律師
被      告  甲○○
訴訟代理人  陳豐裕律師
上列當事人間因過失傷害案件，經原告提起刑事附帶民事訴訟，
請求損害賠償（96年度交簡附民字第19號），由本院刑事庭裁定
移送前來，經本院於民國97年9 月18日言詞辯論終結，判決如下
：
    主      文
被告應給付原告新臺幣壹佰零肆萬柒仟伍佰柒拾貳元，及自民國
九十六年三月十日起至清償日止，按年息百分之五計算之利息。
原告其餘之訴駁回。
訴訟費用由被告負擔二分一，餘由原告負擔。
本判決第一項於原告以新臺幣參拾伍萬元為被告供擔保後，得假
執行；惟被告如以新臺幣壹佰零肆萬柒仟伍佰柒拾貳元為原告供
擔保後，得免為假執行。
原告其餘假執行之聲請駁回。
    事實及理由
一、訴狀送達後，原告不得將原訴變更或追加他訴，但請求之基
    礎事實同一者、擴張或減縮應受判決事項之聲明者，均不在
    此限，民事訴訟法第255 條第1 項第2 款、第3 款定有明文
    。原告起訴請求被告給付新台幣（下同）2,336,587 元，及
    自起訴狀繕本送達翌日起至清償日止，按年息5%計算之利息
    （見本院96年度交簡附民字第19號卷，下稱附民卷第1 頁）
    ，嗣於民國97年9 月19日具狀變更其聲明為被告應給付原告
    2,170,525 元，及自起訴狀繕本送達翌日起至清償日止，按
    年息5%計算之利息（見本院卷第267 頁），其所為訴之變更
    乃應受判決事項聲明之減縮，核屬有據。又原告起訴以兩造
    間車禍事故所致損害之基礎事實，援引民法第184 條第1項
    前段、第193 條第1 項及第195 條規定為請求權基礎（見本
    院卷第116 頁），嗣於本院審理期間，基於前開基礎事實，
    追加引用民法第191 條之2 動力車輛駕駛人之侵權責任規定
    為請求權基礎（見本院卷第261 頁），其本於同一基礎事實
    為請求權之追加，揆諸前引民事訴訟法第255 條第1 項第2
    款規定，核無不合，應予准許。
二、原告主張：被告於95年4 月15日中午12時25分許，駕駛車號
    7F-3690 號自用小客車（下稱系爭汽車），沿高雄市前鎮區
    ○○○路外側快車道，由北往南方向行駛，行經中山四路與
    中平路口（下稱系爭路口），疏未注意該路口設有禁止右轉
    標誌，即貿然右轉中平路，適原告騎乘車號OIZ-780 號機車
    （下稱系爭機車），沿中山四路由北往南直行於慢車道上，
    在上開路口遭被告撞擊，原告因此人車倒地，並受有第一腰
    椎爆裂性骨折、左膝挫傷併後十字韌帶內側副韌帶斷裂、頭
    部外傷併前額血腫等傷害（下稱系爭事故）。為此爰依民法
    第184 條第1 項、第191 條之2 、第193 條第1 項及第195
    條規定，提起本件訴訟，請求被告賠償醫藥費15,127元、就
    醫交通費5,830 元、輔助醫用品費11,800元、營養品費用6,
    500 元、看護費120,000 元、復健費384,800 元、不能工作
    損失1,126,468 元及精神上損害賠償500,000 元，合計2,17
    0,525 元等情。並聲明：(一)被告應給付原告2,170,525 元，
    及自起訴狀繕本送達翌日起至清償日止，按年息5%計算之利
    息。(二)願供擔保請准宣告假執行。
三、被告則以：被告就系爭事故縱有未依標線指示駕駛之過失，
    惟原告駕駛機車疏未注意車前狀況，亦與有過失。又依診斷
    證明書記載原告僅須受專人看護照顧1 個月，逾上開期間看
    護費之請求，即無理由。原告復未能舉證證明有何終身復健
    之必要性存在，亦未能舉證證明其勞動能力減損已達完成喪
    失之程度，其遽予請求計至餘命終了時所需之復健費用，及
    餘生完全不能工作之收入損失，亦屬無據等語置辯。並聲明
    ：(一)原告之訴及其假執行之聲請均駁回。(二)如受不利判決，
    願供擔保，請准免為假執行。
四、兩造不爭執事項：
  (一)被告於95年4 月15日中午12時25分，駕駛系爭汽車沿高雄市
    前鎮區○○○路外側快車道，由北向南行駛，行抵設有禁止
    右轉標誌之中山四路與中平路口，仍右轉中平路，適有原告
    騎乘系爭機車，沿中山四路由北往南直行於慢車道上，行經
    上開路口而與系爭汽車相撞，原告因此人車倒地，並受有第
    一腰椎爆裂性骨折、左膝挫傷併後十字韌帶損傷、內側副韌
    帶扭傷、頭部外傷併前額血腫等傷害。
  (二)被告因系爭事故經本院以96年度交簡上字第91號（下稱91交
    簡上91號）判決判處有期徒刑4 月，減為有期徒刑2 月確定
    。
  (三)對原告支出之醫療費用15,127元、輔助醫用品費11,800元、
    交通費5,830元均不爭執。
  (四)原告已領取汽車強制責任險保險金55,813元。
五、兩造協商後之爭點為：(一)被告就系爭事故有無過失？原告是
    否與有過失？(二)原告因系爭事故須受看護之期間多長？須支
    出多少看護費？(三)原告因系爭事故所受傷害須復健之期間久
    暫、費用若干？原告因冷凍肩所支出之復健費用，是否與系
    爭事故有關？(四)原告因系爭事故喪失若干勞動能力？受有若
    干不能工作之損失？(五)原告請求被告給付慰撫金有無理由？
    應以若干為適當？(六)原告依侵權行為之法律關係，請求被告
    賠償其因系爭事故所受損害，有無理由？若有，金額若干？
    茲分述如下：
  (一)被告就系爭事故有無過失？原告是否與有過失？
  1.按駕駛人駕駛汽車，應遵守道路交通標誌、標線、號誌之指
    示，並服從交通指揮人員之指揮。道路交通安全規則第90條
    定有明文。查系爭路口設有禁止右轉標誌，依系爭車禍事故
    發生當時天候晴朗、日間自然光線、乾燥柏油路面無缺陷、
    視距良好，亦無障礙物，且無其他不能注意之情事，被告竟
    駕駛系爭汽車不依標誌指示貿然右轉，而原告騎乘系爭機車
    直行於中山四路由北向南路段慢車道上，依綠燈燈號駛越中
    平路口，因閃避不及，系爭機車左前車頭與系爭汽車右側車
    身相撞而肇事等情，業據兩造於警詢中供述明確，並有道路
    交通事故調查報告表、道路交通事故現場圖各1 份及交通事
    故談話紀錄表2 份、現場照片6 幀在卷為憑（見台灣高雄地
    方法院檢察署95年度他字第7971號，下稱95他字7971號卷第
    12至13頁、第11頁、第14至16頁、第17至18頁），足認系爭
    事故發生時，被告確有不依標誌指示行駛之違規右轉行為，
    而原告並無違規情事。再佐以高雄市政府交通局車輛行車事
    故鑑定委員會（下稱車輛行車事故鑑定委員會）鑑定結果亦
    認為：被告倘未於設有禁止右轉標誌之中平路口違規右轉，
    則系爭事故不至於發生，故被告不依標誌指示行駛，為肇事
    原因，原告並無肇事原因等語，有卷附車輛行車事故鑑定委
    員會鑑定意見書1 份可憑（見本院卷第28頁），故被告就系
    爭事故之發生係有過失，其因上開過失行為，致原告受有損
    害，依法自應對原告所受損害負賠償之責。
  2.次按汽車駕駛人可信賴其他參與交通之對方亦能遵守交通規
    則，同時為必要之注意，謹慎採取適當之行動，而對於不可
    預知之他方參予交通者之違規行為，並無預防之義務，有最
    高法院74年台上字第4219號判例要旨可資參照。亦即汽車駕
    駛人，因可信賴其他參與交通之對方亦能遵守交通規則，且
    衡諸日常生活經驗及一般合理駕駛人之注意能力，已為必要
    之注意，並已採取適當之措施，或縱未採取適當之措施，仍
    無法避免交通事故之發生時，該汽車駕駛人對於信賴對方亦
    能遵守交通規則乃竟違規之行為，自無預防之義務，難謂該
    汽車駕駛人即有能注意而不注意之過失，而令負過失之責任
    。被告固辯稱：原告行經中山四路與中平路口有車速過快，
    及疏未注意車前狀況之過失云云，惟原告於系爭事故發生時
    係依交通號誌行駛在自己之行向車道上，已如前述，且為兩
    造所不爭執，是就路權歸屬而言，原告乃優先路權之人，被
    告復未能舉證證明原告有何車速過快情事，既原告並未違規
    ，其對被告駕車侵入其車道，又無預知之可能，揆諸前引說
    明，實難認原告有何過失。被告辯稱原告就系爭事故與有過
    失云云，洵無可採。
  3.系爭事故肇事原因已臻明確，被告聲請再囑託中央警察大學
    鑑定肇事原因，核無必要，併此敘明。
  (二)原告因系爭事故須受看護之期間多長？須支出多少看護費？
  1.原告主張其於系爭事故發生後2 個月內需人24小時照護，並
    已支付看護費用12萬元，惟被告辯稱：原告僅於系爭事故發
    生後1 個月內有受日間看護之必要。經查：
  (1)原告因系爭事故受有傷害，自95年4 月15日起至同年月21日
    止住院接受保守治療，須使用膝支架及背架，需人看護照顧
    1 個月，有高雄市立小港醫院96年6 月12日診斷證明書為憑
    （見本院卷第24頁），足認原告確有須受護1個月之必要。
    證人即看護李麗燕固證稱：其照顧原告之期間自95年4 月起
    至95年6 月止，因為原告的背不能動，所以原告請其到府照
    顧，初期原告要上洗手間須人攙扶，在人攙扶下可以走路，
    迨95年6 月原告已經開始到醫院作復健，在無人攙扶之情況
    下可自行走路，即未再照顧原告等語（見本院卷第183 至18
    4 頁），惟其證詞僅足證明原告有雇請看護2 個月之事實，
    尚難證明原告有受看護2 個月之必要，原告復未能舉證證明
    ，其除醫囑所載須受看護之期間外，仍有再受看護之必要性
    存在，自無可採。
  (2)原告雇請李麗燕看護期間，係按每日看護金額2,000 元計算
    看護費，業據證人李麗燕證述在卷，並有看護費收據1 紙可
    憑（見本院卷第185 頁、附民卷第24頁），故原告須受看護
    1 個期間所支出之看護費為6 萬元，應堪認定。至於原告逾
    上開數額之支出，則因乏證據證明其必要性，尚難准許。
  (三)原告因系爭事故所受傷害須復健之期間久暫、費用若干？原
    告因冷凍肩所支出之復健費用，是否與系爭車禍事故有關？
  1.按當事人主張有利於己之事實者，就其事實有舉證之責任，
    民事訴訟法第277 條第1 項前段定有明文。原告主張其因系
    爭事故所受傷害須終身持續復健，惟被告否認之，揆諸前引
    規定，原告自應就其終身均須復健之積極事實負舉證證明之
    責。合先敘明。
  2.經查，原告因系爭事故所受傷症骨折於3 至6 個月可達穩定
    ，但背部疼痛可能持續，原告自95年6 月8 日起至復健科門
    診，接受門診復健診療，目前仍持續復健診療中，有高雄市
    立小港醫院96年11月3 日高醫港秘字第0960001626號函（下
    稱高雄市立小港醫院96年11月3 日函）為憑（見本院卷第93
    頁）；而原告所受第一腰椎爆裂性骨折係以背架固定，左膝
    挫傷併後十字韌帶損傷、內側副韌帶扭傷以膝支架固定，並
    輔以助行器，而未接受任何手術治療，依病歷顯示，原告兩
    肩於95年9 月5 日門診開始開始出現疼痛症狀，於95年10月
    2 日轉至復健科接受治療，其冷凍肩可能有多種成因，其背
    痛、左膝疼痛及左肩僵硬感均有可能係因車禍引起，經復健
    後，其疼痛感已有改善，經持續復健可回復到日常生活自理
    之程度等情，亦有卷附高雄市立小港醫院97年3 月25日高醫
    港秘字第0970000455號函（下稱高雄市立小港醫院97年3 月
    25 日 函）可稽（見本院卷第152 頁），又原告於97年6 月
    前往財團法人長庚紀念醫院高雄分院（下稱長庚醫院高雄分
    院）鑑定檢查時，其右肩X 光顯示骨骼正常，經診斷為冷凍
    肩，建議復建；其右膝活動及X 光顯示正常等情，則有該院
    97年7 月31日（97）長庚院高字第0836號函（下稱97年7 月
    31日函）覆鑑定報告可憑（見本院卷第230 頁），足認原告
    右肩、右膝骨骼正常，右肩所罹冷凍肩病症與系爭事故尚乏
    關聯性，惟其因系爭事故所導致之背痛、左膝疼痛及左肩僵
    硬感確有持續復健之必要。原告自95年6 月8 日起迄96年11
    月高雄市立小港醫院96年11月3 日函覆本院之日止，每週前
    往該院復健，每次須支出復健費用80元及往返住處、醫院之
    計程車資170 元，故原告於上開期間（共176 日，約25週）
    所增加之生活上費用支出為6,250 元（即[80+170]×25=6,
    250） ，應堪認定。至於高雄市立小港醫院97年3 月25日函
    固謂原告經持續復健應可回復日常生活自理程度（見本院卷
    第15 2頁），然非謂原告即須終身復健，原告主張其終身均
    須復健治療乙節，未據原告舉證以實其說，而不可採。
  (四)原告因系爭事故喪失若干勞動能力？受有若干不能工作之損
    失？
  1.原告主張因系爭事故完全喪失勞動能力，其原於菜市場賣菜
    ，並兼職為人運送汽車材料，每月收入約3 萬元，依勞動基
    準法第54條第1 項第1 款規定，勞工之法定退休年齡為65歲
    ，其自95年4 月15日車禍發生之日起至車禍發生後6 個月（
    即95年10月14日）內，因不能工作所減少之收入為180, 000
    元；其自95年10月15日起至65歲止，因勞動能力完全喪失所
    受之工作收入損失，則為946,468 元，合計其所受不能工作
    之損失為1,126,468 元等情（見本院卷第268 頁背面）。惟
    被告否認之，並以：原告之勞動能力未完全喪失，其每月收
    入未達3 萬元等語置辯。
  2.經查：
  (1)按被害人因身體健康被侵害而喪失勞動能力所受之損害，應
    就被害人受侵害前之身體健康狀態、教育程度、專門技能、
    社會經驗及生活習慣等方面斟酌定之，不能以一時一地之工
    作收入為準，有最高法院63年台上字第1394號判例要旨可資
    參照。又依勞工保險條例第53條規定，勞工保險殘障給付標
    準表，乃係勞工向保險人請領殘廢補助費之標準。故關於勞
    動能力減損及殘存之價值，除應以被害人在通常情形下可能
    之收入為標準，並綜合考量上開因素後，非不得以勞工保險
    殘障給付標準所定之殘障等級為適當參考。而關於喪失勞動
    能力程度比率，係指依上開標準之殘障等級換算成喪失或減
    少勞動之比率，惟該勞動比率係以按體力勞動者所擬定，非
    謂完全適用於所有個案。故被害人之勞動能力減損程度之認
    定，仍應依上開判例意旨綜合判斷之。
  (2)原告因系爭事故所受傷害並不會造成勞動永久喪失，經治療
    可回復80% ，有長庚醫院高雄分院97年8 月21日（97）長庚
    院高字第781250號函（下稱97年8 月21日函）附鑑定報告暨
    補述意見書在卷可憑（見本院卷第249 頁），又原告因系爭
    事故遺有胸腰椎前屈約30度、後屈0 度、左旋、右旋各約10
    度之顯著運動障礙；其因系爭車禍事故所受骨折等傷害，於
    3 至6 個月可達穩定，其所受第一腰椎骨折之傷害有可能影
    響其負重工作等情，亦有高雄市立小港醫院95年11月28 日
    診斷證明書、96年11月3 日函在卷可按（見本院卷第25頁、
    第93頁）。是以原告於系爭事故發生後6 個月，其所受骨折
    之傷害應已穩定，而可開始工作，惟不宜從事負重工作，應
    堪認定。原告主張其勞動能力已因系爭車禍事故完全喪失云
    云，核無所據，而不可採。
  (3)又被害人之勞動能力減損程度之認定，應以被害人受侵害前
    之身體健康狀態、教育程度、專門技能、社會經驗及生活習
    慣等方面為綜合之判斷。本院審酌原告因系爭事故遺有胸腰
    椎前屈約30度、後屈0 度、左旋、右旋各約10度之顯著運動
    障礙，相當於勞工保險殘廢給付標準表所示第七級殘廢等級
    之「脊柱遺存顯著畸形或顯著運動障害」項目（見本院卷第
    272 頁），按該殘廢給付標準表所示給付標準換算，其勞動
    能力減損比率為37% （440/1200=37%，小數點2 位以下四捨
    五入）。
  (4)再按「身體或健康受侵害，而減少勞動能力者，其減少及殘
    存勞動能力之價值，不能以現有之收入為準，……故所謂減
    少及殘存勞動能力之價值，應以其能力在通常情形下可能取
    得之收入為標準」，有最高法院61年台上字第1987號判例要
    旨足資參照。原告雖主張其每月於賣菜本業及貨運兼職收入
    所得達3 萬元，並提出房貸繳款單據及支票存款帳戶明細為
    憑（見本院卷第44頁、第134 至137 頁）。然上開收支明細
    均僅能證明原告帳戶之資金流動情狀，尚難謂存入原告帳戶
    內之資金均為原告之工作收入，本院參酌原告為國小畢業，
    系爭事故發生時已58歲，平日以在菜市場賣菜維生，及現行
    勞工基本工資為每月17,280元等情狀，認依每月17,280元作
    為原告每月工作所得之計算基準，應屬適當。
  3.從而，原告於系爭事故發生後6 個月休養期間（即自95年4
    月15日起至95年10月止），無法工作所受損失為103,680 元
    （即17,280×6 ＝103,680） ，其自95年11月起迄65歲強迫
    退休之日止尚有7 年（即102-95＝7） ，其減損之勞動能力
    比例為37% ，按每月工作所得17,280元，並依霍夫曼式計算
    法扣除中間利息，以年數為期數對照年別單利5%複式霍夫曼
    係數表現價表，7 期之係數為5.00000000（見本院卷第269
    頁）計算，原告所受勞動能力損失之金額為450,698 元（即
    17,280×12×37% ×5.00000000＝450,698 元，元以下四捨
    五入），是原告因系爭車禍事故所受工作收入之損失應為55
    4,378 元（即103,680+450,698 ＝554,378） ，逾前開範圍
    之請求，則屬無據。
  (五)原告請求被告給付慰撫金有無理由？應以若干為適當？
    按精神慰撫金之酌定，除原告所受之傷害程度外，尚應審酌
    兩造之身份地位、學識經歷、財產狀況及原告痛苦程度等節
    以定之。查原告為國小畢業，以平日以在菜市場賣菜營生，
    兼職送貨，其95年度領有存款利息數入122 元，名下並有房
    地各1 筆、汽車1 部，總額1,098,020 元；而被告為大學畢
    業，係職業軍人，每月薪資4 萬餘元，其95年度並領有利息
    所得及股利所得4,896 元，其名下則有汽車1 部及投資2 筆
    ，總額102,650 元，業據兩造陳明在卷，並有稅務電子閘門
    財產所得調件明細表為憑（見本院卷第264 頁、第13頁、第
    11頁），本院並審酌原告因系爭車禍事故受有第一腰椎骨折
    之傷害，須長期復健，復因而喪失勞動能力，其身心所受傷
    害甚鉅等一切情狀，認原告請求之精神慰撫金以45萬元為適
    當，逾此範圍之請求尚屬無據。
  (六)原告依侵權行為之法律關係，請求被告賠償其因系爭車禍事
    故所受損害，有無理由？若有，金額若干？
  1.按因故意或過失，不法侵害他人之權利者，負損害賠償責任
    。汽車、機車或其他非依軌道行駛之動力車輛，在使用中加
    損害於他人者，駕駛人應賠償因此所生之損害。不法侵害他
    人之身體或健康者，對於被害人因此喪失或減少勞動能力或
    增加生活上之需要時，應負損害賠償責任。不法侵害他人之
    身體、健康、名譽、自由、信用、隱私、貞操，或不法侵害
    其他人格法益而情節重大者，被害人雖非財產上之損害，亦
    得請求賠償相當之金額。民法第184 條第1 項前段、第191
    條之2 、第193 條第1 項、第195 條第1 項前段分別定有明
    文。被告因過失肇致系爭事故，致原告受有損害，揆諸前引
    規定，其自應對原告負賠償之責。又原告請求被告應給付其
    因此所增加之營養費支出6,500 元部分，未據原告舉證證明
    上開費用支出之必要性，自不得將之列入被告賠償範圍內。
    從而，原告得請求被告賠償之數額為醫療費用15,127元、輔
    助醫用品費11,800元、交通費5,830 元、看護費60,000元、
    復健費6,250 元、工作收入損失554,378 元及精神慰撫金45
    0,000 元，合計1,103,385 元。
  2.末按保險人依本法規定給付之保險金，視為被保險人損害賠
    償金額之一部份，被保險人受賠償請求時，得扣除之，強制
    汽車責任保險法第32條定有明文。原告已受領強制責任保險
    理賠保險金55,813元之事實，為兩造所不爭執，已如前述，
    是以原告請求被告給付之上開損害賠償數額尚須扣除已領取
    之強制任保險理賠金55,813元，亦即被告應給付之賠償數額
    為1,047,572元（即1,103,385-55,813＝1,047,572元）。
六、綜上所述，原告依民法第184 條第1 項前段、第191 條之2
    、第193 條及第195 條規定，請求被告給付1,047,572 元，
    及自起訴狀繕本送達翌日即96年3 月10日起至清償日止，按
    年息5%計算之利息，核屬於法有據，係有理由，應予准許，
    逾此部分之請求，則無理由，應予駁回。
七、兩造均陳明願供擔保，聲請宣告假執行或免為假執行，經核
    原告勝訴部分，合於法律規定，爰分別酌定相當之擔保金額
    宣告之，原告其餘假執行之聲請，則因原告其餘之訴駁回而
    失所依據，不予准許。
據上論結，原告之訴為一部有理由，一部無理由，依民事訴訟法
第79條、第390 條第2 項、第392 條第2 項，判決如主文。
中    華    民    國    97    年    10     月    2    日
                  民事第六庭  法    官  賴文姍
正本係照原本作成。
如不服本判決，應於送達後20日內，向本院提出上訴狀並表明上
訴理由，如於本判決送達前提起上訴者，應於判決送達後10日內
補提上訴理由書（須附繕本）。
中    華    民    國    97    年    10    月    2     日
                              書 記 官  林秀珍


司法院資訊處製作；財團法人民間司法改革基金會備份。
